臺灣屏東地方法院刑事判決　　　　　　　 94年度易字第361號
公　訴　人　臺灣屏東地方法院檢察署檢察官
被　　　告　甲○○○
被　　　告　丙○○
被　　　告　乙○○
被　　　告　丁○○
上列被告因傷害案件，經檢察官提起公訴（94年度偵字第2782號
、94年度偵字第2790號），本院判決如下︰
    主  文
甲○○○、丙○○共同傷害人之身體，甲○○○處有期徒刑月
、丙○○處拘役肆拾日，如易科罰金，均以佰元折算壹日。
乙○○、丁○○均無罪。
    事  實
一、甲○○○與乙○○為夫妻關係，甲○○○因懷疑乙○○與丁○○有染，於民國93年8 月26日22時許，夥同其胞姊丙○○
    ，前往丁○○位於屏東縣潮州鎮○○路283 之2 號住處欲與
    丁○○理論，見丁○○在住處車庫電捲門內，甲○○○大聲
    叫罵後，旋與丙○○基於共同侵入住宅傷害之犯意聯絡，未
    經丁○○之許可，二人無故侵入丁○○上址之住宅，並在入
    門玄關處，徒手毆打丁○○，由丙○○壓制丁○○上半身（
    包含頭部及手部）在地，甲○○○另以強暴手段，對丁○○
    行無義務之事，將丁○○身上之外褲及內褲強制拉下後，二
    人共同毆打丁○○，甲○○○強力並拔取丁○○之陰毛，造
    成丁○○受有頭部3 ×2 公分血腫、人中部位2 ×0.1 公分
    抓傷、左下眼瞼4 ×2 公分瘀傷、右乳房2 ×0.5 公分抓傷
    、右上臂後方17×2 公分瘀傷、左右鼠蹊部、大腿內側及左
    右大陰唇有多處瘀擦傷（抓傷）範圍約20公分大小各約0.2
    公分×0.5 公分之傷害。
二、案經丁○○訴由臺灣屏東地方法院檢察署檢察官偵查起訴。
    理  由
甲、有罪部分
一、被告甲○○○部分：
  (一)訊據被告甲○○○固不否認有進入丁○○之住宅內施以傷害
    並以強暴手段強行脫去丁○○之外、內褲，攻擊丁○○下體
    之犯行，惟矢口否認有何侵入住宅之犯行，辯稱：侵入住宅
    是我無知去追我先生，我承認有到丁○○的家中，但不知道
    有犯罪云云。經查，被告甲○○○未經丁○○同意，無故進
    入丁○○住宅內，對丁○○施以傷害並強制脫去其衣褲等情
    ，業據證人即告訴人丁○○指訴綦詳，核與證人即在場之乙○○證述、證人即嗣後到場處理之員警戊○○證述之情節大
    致相符，並有行政院衛生署屏東醫院驗傷診斷書二紙附卷可
    證，被告傷害及強制之犯行，堪以認定。
  (二)又按犯罪之成立，通說係以三階層理論為判斷標準，即構成
    要件該當，無阻卻違法事由之存在，且有可責性之行為，即
    具可罰性。而故意犯之構成要件該當，指主觀構成要件（即
    故意）與客觀構成要件（行為主體、行為客體、行為、結果
    等）之合致與對應，即故意指行為人主觀上對客觀犯罪事實
    之認識。刑法第306 條之侵入住居罪，屬故意犯刑態，行為
    人主觀上認識其無故侵入他人住宅，即構成犯罪，而「不法
    意識」則屬有責性之問題，不法意識的欠缺，乃指某人不知
    其所為構成要件該當之違法行為，有刑事處罰之規定，或自
    信該等行為為法律所許可，此等行為人對客觀行為事實仍有
    認知，而具主觀構成要件故意，僅因對法律的無知或誤解，
    而不知所為具可罰性，此乃有責性階層所評價的問題，就此
    刑法第16條乃規定「不得因不知法律而免除刑事責任。但按
    其情節，得減輕其刑；如自信其行為為法律所許可而有正當
    理由者，得免除其刑。」本件被告甲○○○認己因一時情急
    進入丁○○住宅之行為，主觀上應知悉未獲他人同意，不得
    進入他人住宅，應有犯罪之故意，僅係因欠缺不法意識，與
    犯罪之不成立無涉，被告甲○○○為成年人，當有認知及遵
    守法律規定，其欠缺不法意識亦無正當理由而無法避免之情
    形，不得藉詞諉為不知法律而主張減免刑事責任，是被告甲○○○犯行事證明確，應堪認定。
二、被告丙○○部分：
    訊據被告丙○○固不否認有隨甲○○○進入丁○○住處，並
    與甲○○○二人和丁○○發生肢體上拉扯之行為，惟矢口否
    認有何侵入住宅及傷害之犯行，辯稱：我有進入丁○○的家
    中；我只是將甲○○○拉開，並沒有毆打丁○○云云。惟查
    ，被告丙○○尾隨甲○○○進入丁○○住宅內，被告二人徒
    手傷害丁○○，丙○○先壓制丁○○之上半身在地，甲○○○進而將丁○○外褲、內褲拉下，攻擊丁○○之下體等情，
    業據證人即告訴人丁○○指訴詳實，核與證人即乙○○於本
    院審理時證述：「…到他家時我聽到有爭吵的聲音，所以我
    翻牆進入，當時我發現有打鬥，我太太（甲○○○）與丙○○在打丁○○，那時狀態是我看到丁○○躺在地上，全身衣
    服被剝光，丙○○壓著他的頭，我太太攻擊他…。」（見本
    院卷第47頁）等語相符，並與行政院衛生署屏東醫院之診斷
    證明書所記載「頭部3 ×2 公分血腫、人中部位2 ×0.1 公
    分抓傷、左下眼瞼4 ×2 公分瘀傷、右乳房2 ×0.5 公分抓
    傷、右上臂後方17×2 公分瘀傷、左右鼠蹊部、大腿內側及
    左右大陰唇有多處瘀擦傷（抓傷）範圍約20公分大小各約
    0.2 公分×0.5 公分之傷害」之傷勢一致，且衡諸丁○○與
    張林寶鳳之身形相差無多，假使丁○○未受丙○○壓制而尚
    能以雙手防衛，如何僅憑張林寶鳳一人之力，能褪去丁○○
    之外褲及內褲，進而造成丁○○前揭下體之多數傷害，是被
    告丙○○所辯，不足採信。又關於侵入住宅部分，被告丙○○已自承有侵入丁○○之住宅在卷，揆諸前揭說明，不能因
    不知法律欠缺不法意識而主張不成立犯罪。被告丙○○之犯
    行，應堪認定。
三、核被告甲○○○所為，係犯刑法第306 條第1 項侵入住居罪
    、第277 條第1 項傷害罪及第304 條第1 項強制罪。被告丙○○所為，係犯刑法第306 條第1 項侵入住居罪及第277 條
    第1 項傷害罪。被告甲○○○、丙○○就侵入住居與傷害罪
    部分，均有犯意聯絡及行為分擔，皆為共同正犯。被告甲○○○侵入住居與強制脫去丁○○之外內褲之目的，均在於傷
    害丁○○；被告丙○○侵入住居亦同為傷害丁○○之目的，
    二人對所犯前揭數罪間，分別有方法結果之牽連關係，應依
    刑法第55條之規定，從一重之傷害罪處斷。公訴人雖未就被
    告甲○○○所犯之第304 條第1 項強制罪予以起訴，惟此部
    分與其等被訴之部分有方法結果之牽連關係，為裁判上一罪
    ，本院自得併予審理，附此敘明。爰審酌被告甲○○○急於
    挽回夫妻感情，捨法律正途而逕以私刑報復，強行進入告訴
    人丁○○之住居，以徒手毆打丁○○，並暴露丁○○之身體
    私密處予以攻擊，此舉實為嚴重之精神羞辱，對於丁○○所
    造成之心理創傷甚鉅，然念及被告甲○○○智識不高，未熟
    慮事情後果，坦承犯行，並深感悔悟；被告丙○○為人兄姊
    ，竟未理性勸阻，仍隨甲○○○侵入丁○○之住處，造成丁○○之多處傷害，惟犯後已有悔意等一切情狀，分別量處如
    主文所示之刑，並諭知易科罰金之折算標準。
乙、無罪部分
一、公訴意旨略以：被告丁○○與乙○○於93年8 月26日22時許
    ，因甲○○○與告訴人丙○○前往丁○○之前揭住處理論，
    雙方互毆拉扯，被告丁○○、乙○○二人共同基於傷害之犯
    意聯絡，丁○○以口咬丙○○之右手掌，乙○○以拳頭毆打
    丙○○，造成丙○○受有右手掌1 ×0.5 公分、下唇0.5 ×
    0.5 公分、右下肢5 ×1 公分之擦傷，因認被告丁○○、乙○○涉犯刑法第277 條第1 項之傷害罪等語。
二、訊據被告丁○○、乙○○固不否認有於前揭時地與告訴人丙○○有肢體上接觸之行為，惟堅詞否認有何傷害犯行，丁○○辯稱：我是為了呼救才咬她的，不是要傷害她。……我是
    正當防衛；乙○○則辯稱：在客廳內看到丁○○被甲○○○
    及丙○○兩人壓在地上毆打…當時情況緊急，是為避免他們
    繼續傷害才拉開他們等語。
三、公訴人認被告丁○○、乙○○涉有傷害犯行，無非以告訴人
    丙○○之指訴、證人甲○○○之證述及丙○○提出六愛醫院
    之診斷證明書為據。經查：
  (一)按對於現在不法之侵害，而出於防衛自己或他人權利之行為
    ，不罰，刑法第23條規定甚明。又刑法第23條所規定之正當
    防衛，係以對於現在不法之侵害，而出於防衛自己或他人權
    利之行為為要件，所稱不法之侵害，只須客觀上有違法之行
    為，即可以自力排除其侵害而行使防衛權，且不以侵害之大
    小與行為之輕重而有所變更，此有最高法院87年台上字第
    3720號判例可資參照。又告訴人之指訴，無非係以使被告受
    刑事訴追處罰為目的，有時難免故予誇大，自不得僅以告訴
    人之訴指為唯一論據，仍應調查其他必要之證據，以查明是
    否與事實相符，合先敘明。
  (二)告訴人王寶珍於93年8 月26日受有右手掌1 ×0.5 公分之擦
    傷，實係因被告甲○○○和告訴人即被告王寶珍見丁○○於
    前揭住處，旋衝進門內，徒手毆打丁○○，並由王寶珍雙手
    壓制丁○○之上半身（頭部及手部等部位）在地，丁○○因
    受箝制無法脫身，而遭甲○○○強制脫去其外、內褲並攻擊
    其下體等事實，業據本院認定如前，是被告丁○○顯初無傷
    害之故意，而係遭丙○○壓制無法脫身之際，其身體自受有
    不法之侵害，而其免為繼續受侵害，於受侵害進行中，或為
    呼叫，或為掙扎，咬傷丙○○之手掌予以排除，亦為排除丙○○上揭不法侵害行為所必要，亦未逾越必要之程度而無防
    衛過當之處。
  (三)又告訴人丙○○於同日另受有下唇0.5 ×0.5 公分、右下肢
    5 ×1 公分之擦傷，係因被告乙○○見甲○○○及丙○○攻
    擊丁○○，而上前架開甲○○○及丙○○二人之事實，雖證
    人即告訴人丙○○於本院審理時指述：「當時他（乙○○）
    看到我抓丁○○，乙○○就用拳頭攻擊我的臉、腳。」雖與
    證人甲○○○證述：「因為我姊姊（丙○○）有壓制丁○○
    ，當時丁○○跌倒在地上，我也跌倒在地上，我先生（乙○○）一直不敢打我，他捶我姊姊的頭」等語（見本院卷第53
    頁）大致相符，就被告乙○○係因告訴人丙○○與甲○○○
    正在攻擊丁○○始與丙○○有肢體上之接觸等情，應可認定
    ，惟自告訴人王寶珍提出之診斷證明書觀之，王寶珍之臉部
    僅受有下唇0.5 ×0.5 公分之傷害，且以本院審理時實際觀
    察乙○○、丙○○之身形，被告乙○○之體形遠較於告訴人
    王寶珍強壯，加諸男性體力一般均優於女性，則被告乙○○
    倘真如告訴人丙○○、證人甲○○○所言有傷害之故意而捶
    丙○○的頭部，衡以常情，其傷勢當應更為嚴重，非僅有嘴
    角微傷而已，又參酌證人即嗣後到場處理之員警戊○○證述
    ：伊看不出來甲○○○及丙○○有傷勢等語（見本院卷第60
    頁），可見丙○○傷勢並非明顯而見，是證人甲○○○即告
    訴人丙○○之妹為維護丙○○之證詞與告訴人丙○○所陳，
    均略顯誇大，無以據為不利被告乙○○認定之依據。承前說
    明，被告乙○○最初並無傷害之故意，告訴人丙○○所受之
    傷勢，係被告乙○○為排除丙○○對於丁○○所為現時之不
    法侵害之事實，足堪認定，且斟酌被告乙○○所用之強制力
    程度非重、告訴人所受傷害尚輕，告訴人丙○○之不法侵害
    行為之方式等因素，堪認被告乙○○為他人即丁○○所為之
    防衛行為，尚未逾越必要之程度。
  (四)綜上所述，被告丁○○、乙○○雖有傷害告訴人丙○○身體
    之行為，然係告訴人丙○○先對被告丁○○為現時不法侵害
    之行為，被告丁○○為防衛自己之權利、被告乙○○基於防
    衛他人之權利，採取有效且未逾越必要範圍之防衛行為，依
    刑法第23條前段之規定，自屬不罰。此外，復查，無其他積
    極證據足認被告有公訴意旨所指之犯行，揆諸前揭說明，本
    件自應為被告丁○○、乙○○無罪之諭知。
據上論斷，應依刑事訴訟法第299 條第1 項前段、第301 條第1
項，刑法第28條、第277 條第1 項、第304 條第1 項、第306 條
第1 項、第55條、第41條第1 項前段、第23條，罰金罰鍰提高標
準條例第1 條前段、第2 條，判決如主文。
本案經檢察官鄭伊鈞到庭執行職務。
中　　華　　民　　國　　94　　年　　9 　　月　　29　　日
                  刑事第二庭    審判長法  官  羅森德
                                      法  官  蘇碧珠
                                      法  官  陳海寧
以上正本證明與原本無異。
如不服本判決應於收受本判決送達後十日內向本院提出上訴書狀
，其未敘述上訴理由者，並得於提起上訴後十日內向本院補提理
由書狀（均須按他造當事人之人數附繕本）「切勿逕送上級法院
中　　華　　民　　國　　94　　年　　9 　　月　　29　　日
                                      書記官  劉淑蓉
附錄本判決論罪之法條：
中華民國刑法第277條第1項
(普通傷害罪)
傷害人之身體或健康者，處 3 年以下有期徒刑、拘役或 1 千元
以下罰金。
中華民國刑法第304條第1項
(強制罪)
以強暴、脅迫使人行無義務之事或妨害人行使權利者，處 3 年以
下有期徒刑、拘役或 300 元以下罰金。
中華民國刑法第306條第1項
(侵入住居罪)
無故侵入他人住宅、建築物或附連圍繞之土地或船艦者，處 1 年
以下有期徒刑、拘役或 300 元以下罰金。
